---
title: "Análisis de hechos delictivos - énfasis PNC"
output: html_notebook
---

Los siguientes años seran descartados, ya que no se cuenta con una base de datos para su análisis

- 2009
- 2010
- 2013
- 2014
- 2015

Los siguiente años no cuentan con diccionario de variables, sin embargo con el archivo de tipo .sav, es posible observar las etiquetas de los datos.
- 2021
- 2024

Instalación de librerias necesarias para cargar y manipular la información, la cual se encuetra en archivos de tipo sav.
```{r}
#install.packages("haven")
#install.packages("dplyr")
#install.packages("arules")
library(haven)
library(dplyr)
library(arules)

```




## Analisis de detenidos y victimas en el año 2011

### Cargando información
```{r}
#carga de informacion
detenidos_data_2011  <- read_sav("../data/2011/detenidos.sav")
victimas_data_2011 <- read_sav("../data/2011/victimas.sav")

detenidos_data_2012  <- read_sav("../data/2012/detenidos.sav")
victimas_data_2012 <- read_sav("../data/2012/victimas.sav")

detenidos_data_2016  <- read_sav("../data/2016/detenidos.sav")
victimas_data_2016 <- read_sav("../data/2016/victimas.sav")

detenidos_data_2017  <- read_sav("../data/2017/detenidos.sav")
victimas_data_2017 <- read_sav("../data/2017/victimas.sav")

detenidos_data_2018  <- read_sav("../data/2018/detenidos.sav")
victimas_data_2018 <- read_sav("../data/2018/victimas.sav")

detenidos_data_2019  <- read_sav("../data/2019/detenidos.sav")
victimas_data_2019 <- read_sav("../data/2019/victimas.sav")

detenidos_data_2020  <- read_sav("../data/2020/detenidos.sav")
victimas_data_2020 <- read_sav("../data/2020/victimas.sav")

detenidos_data_2021  <- read_sav("../data/2021/detenidos.sav")
victimas_data_2021 <- read_sav("../data/2021/victimas.sav")

detenidos_data_2022  <- read_sav("../data/2022/detenidos.sav")
victimas_data_2022 <- read_sav("../data/2022/victimas.sav")

detenidos_data_2023  <- read_sav("../data/2023/detenidos.sav")
victimas_data_2023 <- read_sav("../data/2023/victimas.sav")

detenidos_data_2024  <- read_sav("../data/2024/detenidos.sav")
victimas_data_2024 <- read_sav("../data/2024/victimas.sav")
```


Análisis de detenidos

1. Reglas de asociación Apriori
● Empleando el algoritmo Apriori, los estudiantes deben descubrir patrones y
relaciones interesantes entre diferentes variables en los conjuntos de datos
(mínimo 4 patrones interesantes).
● Deben identificar asociaciones significativas que puedan ayudar a
comprender mejor la problemática en cuestión y sugerir posibles
intervenciones.
● Se espera que proporcionen interpretaciones sobre el significado y la
relevancia de estas reglas de asociación para abordar la problemática
identificada.

## Arreglando información de detenidos

Luego de visualizar la información, y los datos que posee, se decide que se excluira los datos de 2011 y 2012, ya que poseen muchas menos columnas que las demás.


```{r}

#arreglando data 2016
detenidos_data_2016$mupio_ocu <- as.numeric(detenidos_data_2016$mupio_ocu)

fix_data_2016 <- detenidos_data_2016 %>%
  select(-menor_mayor, cód_int_Detenidos)


  
#arreglando data 2017
detenidos_data_2017$mupio_ocu <- as.numeric(detenidos_data_2017$mupio_ocu)
# Obtener las etiquetas actuales de detenidos_data_2017
labels_2017 <- attr(detenidos_data_2017$edad_quinquenales, "labels")

# Cambiar la etiqueta "80 y más" a "80 o más"
names(labels_2017)[names(labels_2017) == "80 y más"] <- "80 o más"

# Asignar las nuevas etiquetas corregidas de vuelta al dataset
attr(detenidos_data_2017$edad_quinquenales, "labels") <- labels_2017


fix_data_2017 <- detenidos_data_2017 %>%
  select(-menor_mayor) %>%
  mutate(área_geo_ocu = 0) %>%
  relocate(área_geo_ocu, .after = g_hora_mañ.tar.noch)


#arreglando data 2018

fix_data_2018 <- detenidos_data_2018 %>%
  select(-menor_mayor)

detenidos_unidos <- bind_rows(fix_data_2016, fix_data_2017)

# Comparar los valores de las etiquetas
setdiff(names(attr(detenidos_data_2016$g_delitos, "labels")), names(attr(detenidos_data_2017$g_delitos, "labels")))
setdiff(names(attr(detenidos_data_2017$g_delitos, "labels")), names(attr(detenidos_data_2016$g_delitos, "labels")))

attr(victimas_data_2016$hora_ocu, "labels")

str(detenidos_unidos)
str(detenidos_data_2017)
```


```{r}
#corrigiendo etiquetas
detenidos_data_2016 <- detenidos_data_2016 %>%
  mutate(across(where(is.labelled), as.numeric))

detenidos_data_2017 <- detenidos_data_2017 %>%
  mutate(across(where(is.labelled), as.numeric))

detenidos_data_2018 <- detenidos_data_2018 %>%
  mutate(across(where(is.labelled), as.numeric))

detenidos_data_2020 <- detenidos_data_2020 %>%
  mutate(across(where(is.labelled), as.numeric))

detenidos_data_2021 <- detenidos_data_2021 %>%
  mutate(across(where(is.labelled), as.numeric))

detenidos_data_2022 <- detenidos_data_2022 %>%
  mutate(across(where(is.labelled), as.numeric))

#arreglando data 2016

fix_data_2016 <- detenidos_data_2016 %>%
  select(-cód_int_Detenidos)
  
#arreglando data 2017

fix_data_2017 <- detenidos_data_2017 %>%
  mutate(área_geo_ocu = 0) %>%
  relocate(área_geo_ocu, .after = g_hora_mañ.tar.noch)

#arreglando data 2018
fix_data_2018 <- detenidos_data_2018 

#arreglando data 2019
fix_data_2019 <- detenidos_data_2019 


#arreglando data 2020

fix_data_2020 <- detenidos_data_2020 %>%
  mutate(área_geo_ocu = 0) %>%
  mutate(menor_mayor = case_when(
    edad_per >= 18 ~ 1,
    edad_per < 18 ~ 2,
    is.na(edad_per) ~ 999
  ))


#arreglando data 2021

fix_data_2021 <- detenidos_data_2021 %>%
  select(-`filter_$`) %>%
  mutate(área_geo_ocu = 0)  %>%
  mutate(menor_mayor = case_when(
    edad_per >= 18 ~ 1,
    edad_per < 18 ~ 2,
    is.na(edad_per) ~ 999
  ))

#arreglando data 2022
fix_data_2022 <- detenidos_data_2022 %>%
  mutate(menor_mayor = case_when(
    edad_per >= 18 ~ 1,
    edad_per < 18 ~ 2,
    is.na(edad_per) ~ 999
  ))


#arreglando data 2023
fix_data_2023 <- detenidos_data_2023 %>%
  mutate(menor_mayor = case_when(
    edad_per >= 18 ~ 1,
    edad_per < 18 ~ 2,
    is.na(edad_per) ~ 999
  ))


#arreglando data 2024
fix_data_2024 <- detenidos_data_2024 %>%
  mutate(menor_mayor = case_when(
    edad_per >= 18 ~ 1,
    edad_per < 18 ~ 2,
    is.na(edad_per) ~ 999
  ))


data <- bind_rows(
  fix_data_2016, 
  fix_data_2017,
  fix_data_2018, 
  fix_data_2019, 
  fix_data_2020,
  fix_data_2021,
  fix_data_2022,
  fix_data_2023,
  fix_data_2024,
)

data %>%
  select(año_ocu) %>%
  distinct()


```
Se procede a convertir las columnas a factores y aplicar apriori

```{r}
data <- data %>%
  select(-núm_corre, -edad_per) %>%
  mutate(across(
    c(año_ocu, mes_ocu, día_ocu, día_sem_ocu, hora_ocu, g_hora, 
      g_hora_mañ.tar.noch, área_geo_ocu, depto_ocu, mupio_ocu, zona_ocu, 
      sexo_per, g_edad_60ymás, g_edad_80ymás, edad_quinquenales, 
      menor_mayor, g_delitos, delito_com), 
    as.factor  
  ))

  reglas <- apriori(data, parameter = list(support = 0.2, confidence = 0.5))
  inspect(reglas[0:100])
  inspect(reglas)
  
  
reglas_fpgrowth <- fim4r(data, method ="fpgrowth", target = "rules", supp = .2, conf = .5)
reglasFrame <- as(reglas_fpgrowth, "data.frame")
```

## Arreglando información de victimas

Luego de visualizar la información, y los datos que posee, se decide que se excluira los datos de 2011 y 2012, ya que poseen muchas menos columnas que los demás datasets.


```{r}

```

